臺灣高等法院高雄分院刑事判決　　　　　　　　九十三年度上更（一）字第三一號
　　上　訴　人　臺灣高雄地方法院檢察署檢察官
　　上　訴　人
　　即　被　告　甲○○
　　選任辯護人　吳建勛
　　　　　　　　吳賢明
　　　　　　　　李玲玲　律師
右上訴人因被告違反商業會計法等案件，不服臺灣高雄地方法院八十七年度訴字第二
一００號中華民國九十一年九月三十日第一審判決（起訴案號：臺灣高雄地方法院檢
察署八十七年度偵字第三０六、一四一０號），提起上訴，經最高法院發回更審，本
院判決如左：
      主  文
原判決關於甲○○填載不實會計憑證部分，撤銷。
甲○○被訴填載不實會計憑證部分，無罪。
      理  由
一、公訴意旨略以：被告甲○○係昱成建設股份有限公司（現為昱成聯合科技股份有
    限公司，以下簡稱昱成公司）董事長，與該公司總經理丁貴盈（於九十二年七月
    二十三日死亡，業經本院前審判決公訴不受理），為使昱成公司上市股票符合融
    資融券標準，以活絡股票交易，乃基於犯意之聯絡，思以偽造買賣之方式虛增公
    司業績，而於八十四年間，明知高雄市前鎮區○○○路四九四號、四九六號、四
    八二號房屋（起訴書誤為房地）並未出售予岡陵石材有限公司（下稱岡陵公司）
    、岡鴻石材有限公司（下稱岡鴻公司）、乙○○（即南成玻璃行），同市○○○
    路三七八號、三七八號之三房屋（起訴書誤為房地），並未賣予瑞清營造有限公
    司（下稱瑞清營造）、巨東電業股份有限公司（下稱巨東電業），竟在會計帳冊
    內記載已經售出，價金分別為新台幣（下同）一千三百七十五萬元、一千四百五
    十萬元、一千三百七十五萬元、一千三百八十萬元、四千四百九十萬元，及虛開
    發票等會計憑證，因認被告甲○○涉犯商業會計法第七十一條第一款填載不實會
    計憑證罪嫌。
二、按犯罪事實應依證據認定之，無證據不得推定其犯罪事實，又不能證明被告犯罪
    者，應諭知無罪之判決，刑事訴訟法第一百五十四條、第三百零一條第一項定有
    明文。又按刑事訴訟法上所謂認定犯罪事實之證據，係指足以認定被告確有犯罪
    行為之積極證據而言，如未能發現相當證據或證據不足以證明，自不能以推測或
    擬制之方法，以為裁判基礎（最高法院二十九年上字第三一０五號、四十年台上
    字第八十六號判例意旨足參）；再按認定不利於被告之事實，須依積極證據，苟
    積極證據不足為不利被告之認定時，即應為有利於被告之認定，更不必有何有利
    之證據，亦有最高法院三十年上字第八一六號判例意旨可參。
三、公訴人認被告甲○○涉有前揭罪嫌，係以告訴人丙○○（瑞清營造、巨東電業之
    實際經營人），證人蕭欽文（岡陵公司、岡鴻公司之實際負責人）、乙○○（即
    南成玻璃行）等人證詞，並有扣案帳冊可佐各情為據。然訊據上訴人即被告甲○○否認前揭被訴違反商業會計法犯行，辯稱：昱成公司長期合作之承包廠商於昱
    成公司推出新建築案時，往往會捧場預購房屋，乙○○為負責人之南成玻璃，丙○○為實際經營人之瑞清營造及巨東電業，蕭欽文為實際負責人之岡陵公司、岡
    鴻公司即按此商場慣例購買「輝皇時代」房屋，其他亦有廠商購買此案房屋，上
    開買賣均係真正，其交易所開立之統一發票亦非虛偽，又渠等應付之房價一成之
    簽約金，因尚有工程款可供扣抵，則由伊妻辦理代墊；後來乙○○、丙○○、蕭
    欽文等人與伊所經營公司間有工程款之糾紛，而謊稱買賣契約係虛偽等語。
四、經查：
(一)、八十四年十二月五日至同年月十九日，被告甲○○所經營之昱成公司將「輝皇時
    代」建築個案中之高雄市○○○路三七八號、三七八號之三房屋，售予瑞清營造
    、巨東電業，價金各為一千三百八十萬元、四千四百九十萬元；另將該個案之同
    市前鎮區○○○路四八二號房屋售予乙○○，價金為一千三百七十五萬元，亦將
    該個案之同市前鎮區○○○路四九四號、四九六號房屋，各以一千三百七十五萬
    元、一千四百五十萬元價金，售予岡陵公司及岡鴻公司。昱成公司於八十四年十
    二月五日、十五日、十九日、二十三日，開立該公司統一發票。八十五年二月二
    十四日、八十五年三月二日及八十五年三月七日，委由代理人蔡麗雯、劉麗琴、
    仁和前往原審法院公證處辦理公證（前開民權二路三七八號房屋除外），亦至
    高雄市稅捐稽徵處前鎮分處申報繳納契稅，八十五年四月間，昱成公司又向高雄
    市稅捐稽徵處前鎮分處申請撤銷前開房屋買賣（僅前開一心一路四八二號、四九
    四號、四九六號等三戶房屋），並辦理註銷應繳納之契稅等事實，有前開房屋之
    買賣契約書（見他卷第十五至十七、二五至三四頁，見本院更一(一)卷第一０三至
    一０七、一二九至一三八頁）、統一發票（見他卷第三七、四十頁，見本院更一
    (一)卷第一０八、一０九、一三九頁）、高雄市稅捐稽徵處九二年高市稽前字第四
    二二三號函所附之契稅申報書、公證書、土地建築改良物買賣、所有權移轉契約
    書（見本院上訴卷第一七四至一九六頁）、高雄市稅捐稽徵處前鎮分處八十五年
    四月十七日高市稽前財字第一一二二八號（見本院上訴卷第一九二頁）及八十五
    年四月二十六高雄市稽前財字第一二一一一號（見本院上訴卷第一七七頁）、一
    二一一二號（見一四一０偵卷第一七九頁）函影本等件附卷可稽。
(二)、告訴人丙○○開立發票人為瑞清營造、付款人為台東區中小企業銀行五甲分行、
    發票日八十四年十二月二十八日、面額一百三十八萬元及發票人為巨東電業、同
    前付款銀行、同前發票日、面額四百四十九萬元之支票二紙，及由證人乙○○開
    立其為發票人、付款人為華南商業銀行光華分行、發票日八十四年十二月二十八
    日、面額一百三十八萬元支票一紙，均用以支付房價一成之簽約金，由被告甲○○之妻吳丁華妹匯款轉入前揭支票之帳戶，而經昱成公司提示支票兌付。證人蕭
    欽文部分，亦由甲○○以同一手法代墊一成簽約金方式處理各情，已據被告甲○○、其妻吳丁華妹供證明確，復有告訴人所製昱成公司客戶已繳款明細表（見他
    卷第三六頁）、台東區中小企業銀行函附之上開瑞清營造、巨東電業支票影本二
    紙（見原審(二)卷第二六一、二六二、二六七、二六八頁），及華南商業銀行光華
    分行乙○○帳號00000000000存款往來明細表（見原審(二)卷第二九七
    至三０四頁）、玉山銀行前鎮分行吳丁華妹帳號0000000000000號
    交易往來明細表（見原審(二)卷第二五八頁）等件在卷可稽。
(三)、告訴人丙○○（瑞清營造、巨東電業之實際經營人）於法務部調查局南部地區機
    動工作組（下稱南機組）調查、偵查、原審及本院上訴審，雖均指述：「被告以
    扣留其承作昱成公司之子公司榮久營造公司之工程款為挾，要求其配合昱成公司
    製作假業績，而為虛偽之房屋買賣」云云，然：
１、瑞清營造、巨東電業均曾委由律師以律師函方式，催促昱成公司應迅將其二公司
    前開所購房屋不動產所有權移轉登記予其二公司一節，亦有文華法律事務所文華
    八十五年九月五日、二十四日文華字第０九０五、０九二四號函影本在卷（見一
    四一０偵卷第一八四至一八七頁），倘如告訴人丙○○所陳房屋買賣係屬虛偽，
    則於先後接獲昱成公司催繳房屋款項及解除買賣契約之存證信函（同上偵卷第一
    八０至一八三頁），既已委由律師函覆昱成公司，理應聲明此一虛偽買賣之旨，
    豈有再以買賣契約、發票為憑，而主張應昱成公司應為所有權移轉登記云云，顯
    與常情相左。又參以告訴人丙○○所實際經營之瑞清營造，承攬被告所經營之榮
    久營造公司承包之台南大林新城建築工程後，因瑞清營造財務債信不佳，遭榮久
    營造公司委由律師於八十五年八月間，以存證信函通知瑞清營造終止契約一節，
    亦有瑞清營造票據徵信、退票紀錄、存證信函附卷足佐（見本院更一(一)卷第九八
    至一０二頁），則告訴人丙○○於八十五年十一月一日，前往南機組檢舉被告涉
    犯本案時，雙方間確已存在前述糾葛之利益衝突，自難遽以告訴人丙○○片面陳
    述，即為不利被告之認定。
２、告訴人丙○○於南機組陳述時，及其於檢舉本案所提出之陳情書雖指「往來廠商
    勇達工程等公司亦有簽訂虛偽之買賣契約」云云（見一四一０偵卷第五八頁反面
    ，他卷第七、四二頁），然遭告訴人丙○○點名之部分廠商人員即證人蔡樹發（
    勇達工程）、廖龍朝（慶聯投資）、莊德耀（峻展實業）、鍾佑邦（盛峰工程）
    等人於南機組、檢察官訊問時，均陳明並無虛偽房屋買賣等語明確（見同前偵卷
    第七七至七八、四六至四七、八四至八五、九六至九七頁，九三頁反面、九九頁
    、一一八頁），另告訴人丙○○所指「高旭木器公司」部分，該公司亦曾以所買
    房屋有瑕疵為由，提起民事訴訟聲請昱成公司返還價金，此有原審民事庭八十五
    訴字第七八號、本院民事庭八十五年上字第六一九號判決影本在卷（見原審(一)卷
    第三一六至三三七頁），足見告訴人丙○○所陳上開部分亦屬虛偽買賣等情均難
    證實，此參前開關於證人蔡樹發（勇達工程）、廖龍朝（慶聯投資）、莊德耀（
    峻展實業）、鍾佑邦（盛峰工程）等買受房屋部分，經檢察官調查後均未列入起
    訴範圍自明，亦無從作為其對於被告不利陳述之佐證。
３、前開巨東電業之買賣契約（前開民權二路三七八號之三房屋），除有開立統一發
    票，尚前往原審法院公證處辦理公證（見本院上訴卷第一九八頁），亦至高雄市
    稅捐稽徵處前鎮分處申報繳納契稅等事實，已如前述，倘此部份係屬虛偽買賣，
    衡情只須簽立契約且開具發票即可作帳，實毋庸再作前述公證、申報契稅等程序
    ，且被告日後欲將該房屋轉售他人時，尚需申請撤銷契稅之申報，是以此等一般
    房屋買賣之正常作業程序（辦理公證、繳納契稅），益徵巨東電業與昱成公司之
    此部份房屋買賣，於買賣契約成立當時，應認立約雙方確有買賣真意，之後告訴
    人丙○○或因與被告間之工程糾紛，或因其他房地產市場增值與否等因素，而為
    否認有此房屋買賣關係存在之情，亦堪認定。
(四)、證人乙○○（即南成玻璃行）於南機陳明「我應昱成公司丁貴盈之要求購買輝皇
    時代店面乙戶，我為求取得昱成及榮久公司其他工程之機會，故應允購買」等語
    （見一四一０偵卷第八十頁），雖其嗣於原審及本院前審訊問時，或陳「假買賣
    」（見原審(二)卷第二七四頁），或陳「真買賣」（見本院上訴卷第九三頁）等語
    ，前後陳述已有不一情形，自難逕採其中對於被告不利證據而論，另證人莊德耀
    （峻展實業）於南機組陳述「為順利取得承包大林國宅鐵工程，應買輝皇時代房
    屋」（見同前偵卷第八五頁），復參以證人羅豐德（羅門廚具）、林德明（一贏
    工程行）、夏阿昌（長有工程行）於原審亦均證述「業界間為承包業主工程，因
    捧場或其他因素，而有購買業主房地」（見原審(一)卷第一五八、二九七、二九八
    頁）等情，足認證人乙○○、莊德耀均係為取得被告經營公司之其他工程機會，
    為己商業利益考量，而為購買「輝皇時代」個案房屋，此外，此部分買賣亦合於
    一般房屋買賣之正常作業程序，而有辦理公證、繳納契稅等情（已如前述），益
    徵此部份房屋買賣於契約成立當時，應認立約雙方確有買賣真意，難謂此等買賣
    有何不實。
(五)、證人蕭欽文（岡陵公司、岡鴻公司之實際負責人）於南機組調查、偵查及本院上
    訴審訊問時，雖均證述其未於右述時地，以岡陵、岡鴻公司名義向昱成公司購買
    上述店舖房屋云云，然：
１、岡陵公司、岡鴻公司與昱成公司就上述兩間房屋訂有買賣契約，並有辦理公證、
    繳納契稅等情（已如前述），復有證人蕭欽文親自簽名之切結書在卷可按（見本
    院上訴卷第二六五頁，載明所購店舖後續處理情形），且證人蕭欽文於偵查中亦
    未否認前述契約所用之岡陵、岡鴻公司印章係渠等公司所有，雖其主張經人盜用
    （見一四一０偵卷第八九頁正、反面），然盜用印章一節，於卷附資料均難以證
    實，則證人蕭欽文主張岡陵、岡鴻公司名義與昱成公司，所訂立上述房屋買賣契
    約係屬虛偽一節，無從遽認其片面陳述為可信。
２、證人蕭欽文坦承其有以其妻名義，購買「輝皇時代」十七樓房屋一戶，係以其工
    程款扣抵屋款，之後因未繳銀行貸款而遭拍賣等事實，亦據其陳明在卷（見本院
    上訴卷第二二二、二二三頁），並有卷附交屋清冊影本足證（見同前偵卷第一二
    五至一二七頁），而此房屋之繳款方式「以工程款扣抵」一節，亦合於被告所供
    證人蕭欽文此部份店舖房屋之買賣繳款方式。
(六)、公訴意旨所稱「被告為使昱成公司上市股票符合融資融券標準，以活絡股票交易
    」部分：
１、原審委請許慶祥會計師就昱成公司「輝皇時代」八十四年度銷售額為鑑定，結果
    略以：昱成公司「輝皇時代」八十四年度之銷售額，依據所採會計方法而異，以
    「一般實務」會計方法認定為二億九千七百六十五萬零八百零五元；以昱成公司
    所採之「達可交屋狀態日」方法認定為十八億九千八百八十萬八千七百九十一元
    」（見許慶祥會計師八十八年十二月六日鑑定報告，報告書正本置於扣案證物內
    ，摘要影本附於本院更一(二)卷第五三頁）。
２、原審復請許慶祥會計師再為鑑定補充意見，略以：「輝皇時代」八十四年度銷售
    額為新台幣二億九千七百六十五萬零八百零五元，扣除爭議戶數後，如依八十五
    年七月二日修正之「有價證券得為融資融券標準」，昱成公司八十四年度之稅前
    純益在其「輝皇時代」工案之銷售額經調整後，即呈負數，尚難謂與得公告為融
    資融券交易股票之構成要件有合。惟如依「達可交屋狀態日」方法認定，且買賣
    戶間並無虛偽表示等情事，昱成公司八十四年度之稅前純益占實收資本額之比率
    應在百分之三以上，符合得公告為融資融券交易股票之構成要件中之純益要件（
    見許慶祥會計師九十年一月十一日鑑定報告補充意見，補充意見書正本置於扣案
    證物內，摘要影本附於本院更一(一)卷第六二至七三頁）。
３、鑑定證人許慶祥會計師於原審證述：「查核銷售額部分，昱成公司確有不符商業
    會計法之處，是認定時點的差異；五戶（即前開五戶房屋部分，即爭議戶）係屬
    銷貨退回，並無法查核所簽合約真假，但形式上並無違反商業會計法」（見原審
    (二)卷第一一三至一一四頁）、「這五戶交易之會計帳冊記帳正常，都有開立統一
    發票，昱成公司會計程序都正常，都有原始憑證，也有交付金錢」（見原審(二)卷
    第二九一至二九二頁），嗣於本院更審中亦證述：「如果採用第三種標準（見本
    院更一(一)卷第六五頁所附之認列標準彙總比較第三種標準，即鑑定會計師所指一
    般會計方法），不論有無扣除爭議戶，昱成公司八十四年度之稅前淨利都是負數
    ，因爭議戶在八十四年根本未交屋或過戶；昱成公司所採之第四、五種會計方法
    ，有違反一般慣例，但依其所認知會計法規並沒有禁止規定」等語（見本院更一
    (二)卷第三十至三一頁），又前開鑑定報告之「附註」部分之四、(四)項，亦載明：
    「依房屋完工日或達可交屋狀態日認定，‧‧‧，雖與一般實務有間，惟衡之一
    般公認會計原則，要無不可」等語（摘要影本附於本院更一(二)卷第五六頁）。
４、據前各節，昱成公司所採之「依房屋完工日或達可交屋狀態日」認定方法，既無
    違法問題，則縱令扣除本案前開五戶房屋之銷售額，仍可符合得公告為融資融券
    交易股票之構成要件中之純益要件（見前開認列標準彙總比較第五種標準）；又
    如採依前開認列標準彙總比較第三種標準（即鑑定會計師所指一般會計方法），
    不論有無扣除前開五戶房屋之銷售額，昱成公司八十四年度之稅前淨利都是負數
    （即不符合得公告為融資融券交易股票之構成要件中之純益要件），足認本案前
    開五戶房屋之買賣契約之銷售額，均不影響昱成公司上市股票，得否符合融資融
    券標準之純益要件，則公訴人所認被告係為使昱成公司上市股票符合融資融券標
    準之銷售業績，而故為前開房屋之虛偽買賣一節，尚難採為對被告論罪之依據。
(七)、上開房屋買賣之一成簽約金部分，均由被告之妻吳丁華妹匯款轉入前揭支票之帳
    戶，而經昱成公司提示支票兌付（已如前述），而告訴人丙○○（瑞清營造、巨
    東電業之實際經營人），證人蕭欽文（岡陵公司、岡鴻公司之實際負責人）、乙○○（即南成玻璃行），均未先付此部份再付任何款項，但此係契約當事人間墊
    款方式之交易，此觀證人乙○○於南機組即稱：「我向丁貴盈表示並無款項可支
    付，‧‧‧，依其指示開立前開支票」等語（見一四一０號偵卷第八十頁），參
    以告訴人丙○○、證人乙○○均有開立面額與房屋價款金額一成大致相符之支票
    ，且均由昱成公司提示兌付，而證人蕭欽文亦承認其所買之輝皇時代十七樓房屋
    即以工程款扣抵方式為之（已如前述），顯徵此等支票係因與昱成公司總經理丁
    貴盈達成墊款之合意後所為（雖本院前審共同被告丁貴盈於本案偵審中否認有參
    與房屋買賣業務云云，但其應指與一般購屋客戶之接洽其未參與，然本件前開房
    屋買主均係昱成公司往來廠商，與當時擔任昱成公司總經理之丁貴盈商談購屋，
    應屬可信，丁貴盈否認上情，純屬為免攬責上身之為己有利說辭，不足採為對被
    告不利之認定），復參以前開瑞清營造等五家公司行號，均係被告經營之昱成公
    司或榮久營造之往來廠商，按之一般工程慣例，業主保留部分之工程款亦屬常見
    之情，則被告所供簽約金交付方式係以墊款為之等語，尚不違常理應可採信，自
    難僅以本件房屋簽約金係由被告之妻吳丁華妹匯款轉入前揭支票帳戶，據以推測
    前開房屋買賣交易，有何非尋常之情。至於前開房屋買賣契約中對於付款流程、
    何時過戶雖未記載明確，但此係契約當事人間對於契約內容之合意，倘無確切證
    據足認此契約係屬虛偽，自無從僅憑此等契約記載方式如何，而為不利被告之認
    定。此外，昱成公司將簽約金支票承兌後，未將房屋移轉登記予買受人，而向銀
    行辦理貸款支付其餘價款一節，固有卷附高雄市政府地政處前鎮地政事務所建物
    登記謄本可憑，然此亦屬契約當事人間對於其於房屋價金支付方式，嗣於房屋過
    戶登記時，雙方自可自行協議或以承受貸款抵押扣除價金，或由出賣人塗銷抵押
    而由買受人支付其餘價金等方式為之，亦難逕認此係有違常情，附此敘明。
六、綜上所述，公訴人起訴所舉各節均難證明被告甲○○有何以前開虛偽不實之買賣
    而記入帳冊及填製統一發票之違反前開被訴商業會計法犯罪，而其他卷附相關證
    據，亦不足以認定被告有此部分被訴犯行。從而原判決關於被告填載不實會計憑
    證部分，未予詳究前情，遽為有罪之判決，自有未合。則公訴人提起上訴，指摘
    原判決量刑過輕及不採證人蕭欽文偵訊筆錄等語，並無理由；而被告提起上訴指
    摘原判決此部份不當，為有理由，應將原判決關於被告此部份犯行撤銷，改為被
    告無罪之判決。
據上論斷，應依刑事訴訟法第三百六十九條第一項前段、第三百六十四條、第三百零
一條第一項，判決如主文。
本案經檢察官方娜蓉到庭執行職務。
中      華      民      國    九十三    年      六      月    二十五    日
                              臺灣高等法院高雄分院刑事第八庭
                                  審判長法官  郭雅美
                                    法官  裕斗
                                        法官  張意聰
右正本證明與原本無異。
如不服本判決應於收受本判決後十日內向本院提出上訴書狀，其未述上訴理由者，
並得於提起上訴後十日內向本院補提理由書狀（均須按他造當事人之人數附繕本)「
切勿逕送上級法院」。
                                      書記官  張文斌
中      華      民      國    九十三    年      六      月    二十五    日
